臺灣高雄地方法院民事判決　　　　　　 99年度簡上字第189號
上　訴　人　陳若羚
被上訴人　　遠東國際商業銀行股份有限公司
　　　　　　　　　　　　27樓
法定代理人　侯金英
　　　　　　　　　　　　27樓
訴訟代理人　林建和
　　　　　　　　　　　　號
　　　　　　楊勝浩
　　　　　　　　　　　　號
　　　　　　　　　　　　號
上列當事人間請求清償借款事件，上訴人對於中華民國99年3 月
30日本院鳳山簡易庭99年度鳳簡字第31號第一審判決提起上訴，
本院於民國100 年2 月21日言詞辯論終結，判決如下：
    主      文
上訴駁回。
第二審訴訟費用由上訴人負擔。
    事實及理由
一、被上訴人主張：上訴人於民國92年10月間向被上訴人申辦信
    用卡，經被上訴人核發卡號為0000000000000000號萬事達卡
    （下稱系爭信用卡）。兩造約定上訴人得持系爭信用卡於特
    約商店簽帳消費，並應於每月繳款截止日即24日前，全數繳
    清帳款，如未繳清則自各該帳款入帳日起至結清日止，按年
    息19.71%計算利息，並就應繳總額自新臺幣（下同）1,000
    元起至1 萬元者，收取違約金150 元；就應繳總額自1 萬,0
    01元起至6 萬元者，收取違約金300 元；應繳總額6 萬,001
     元 起至10萬元者，收取違約金600 元；應繳總額10萬,001
    元以上者，收取違約金1,000 元（下稱系爭信用卡契約）。
    上訴人自95年2月起即未清償累欠本息19萬8,884元（含消費
    款12萬0,442 元、預借現金6 萬3,481 元、已到期利息1 萬
    1, 961元及違約金3,000 元）。為此，爰依系爭信用卡契約
    法律關係，提起本訴。並聲明：上訴人應給付被上訴人19萬
    8,884 元，及其中18萬3,923 元自95年3 月25日起至清償日
    止，按週年利率19.71%計算之利息。
二、上訴人則以：系爭信用卡乃訴外人即上訴人之胞姐陳英美（
    已於94年12月27日死亡）冒名申辦，申請書上筆跡並非上訴
    人之親簽字跡，亦未同意陳英美使用上訴人名義辦卡。上訴
    人既未辦卡，亦無刷卡消費行為，自無須負清償信用卡消費
    款義務。陳英美在世時，為躲避債務，攜子與上訴人同住於
    高雄縣鳳山市○○路○ 段275 號8 樓，不能僅憑陳英美以上
    址作為信用卡及帳單寄送地址，遽謂系爭信用卡係上訴人申
    辦使用。況陳英美於取得系爭信用卡後，已在93年2 、3 月
    間將帳單地址變更為高雄縣王生明路48巷7 號5 樓，上訴人
    更無從知悉陳英美冒名申辦信用卡之事實。
三、原審經審理結果，為上訴人敗訴之判決，上訴人不服提起上
    訴，除援用原審主張外，另補充：原審判決未將信用卡申請
    書簽名字跡送請鑑定，遽認系爭信用卡乃上訴人申辦或同意
    他人以上訴人名義申辦，顯有違誤。被上訴人所提出之徵信
    照會流程均為其片面所製作，上訴人否認其真正。並上訴聲
    明：(一)原判決廢棄。(二)被上訴人在第一審之訴駁回。(三)第一
    、二審訴訟費用由被上訴人負擔。被上訴人除援用原審主張
    外，另補充：系爭信用卡申請書縱非上訴人所親簽，亦為授
    權他人辦理，被上訴人曾照會上訴人確認有申請真意，況申
    請書所載帳單寄送地址即為上訴人址，若遭訴外人陳英美冒
    名申辦，焉會填載正確住址等語。並答辯聲明：(一)上訴駁回
    。(二)上訴費用由上訴人負擔。
四、兩造所不爭執之事項：
  (一)系爭信用卡申請書係於92年10月間簽立，所載聯絡地址為：
    高雄縣鳳山市○○路○段275 號8 樓，聯絡電話為（07）00
    000000（住家）、0000000000（行動電話）、0000000 （工
    作地點），該申請書所載聯絡地址為上訴人住所地址，另前
    開電話號碼均屬上訴人住家、所持行動電話及工作地點之電
    話號碼無誤。嗣於93年2 、3 月間變更帳單寄送地址為高雄
    縣鳳山市○○○路48巷7 號5 樓。
  (二)被上訴人嗣核發卡號為0000000000000000號萬事達卡，經持
    卡至特約商店記帳消費。系爭信用卡自92年10月起至94年8
    月17日止，經刷卡消費，迄今尚積欠消費款12萬0,442 元、
    預借現金6 萬3,481 元、已到期利息1 萬1,961 元及違約金
    3,000 元。
  (三)系爭信用卡消費明細表中支付中央產物保險股份有限公司高
    雄分公司之消費，係用以繳納上訴人所有之車號7083-GQ 號
    ，及上訴人之母親陳劉秀慧所有之車號US-5253 號汽車保險
    費。
五、本件之爭點：
  (一)兩造間有無系爭信用卡契約之法律關係存在？
  (二)被上訴人依系爭信用卡契約之法律關係，請求上訴人給付信
    用卡消費款及利息、違約金，有無理由？
六、本院得心證之理由：
  (一)兩造有無系爭信用卡契約存在？
  1.按民事訴訟如係由原告主張權利者，應先由原告負舉證之責
    。又按請求履行債務之債，除被告自認原告所主張債權發生
    原因之事實外，應先由原告就其主張此項事實，負舉證之責
    任，必須證明其為真實後，被告於其抗辯事實，始應負證明
    之責任，此為舉證責任分擔之原則。基此，上訴人既否認與
    被上訴人訂立信用卡契約、領用系爭信用卡，依上開舉證責
    任分配原則，固應由被上訴人就該債之原因發生之事實負舉
    證之責。惟按信用卡契約非要式行為，僅須意思表示合致即
    可成立，其寫立書據者，亦無履行何種方式之必要，若囑人
    簽字即屬授權行為，當然對本人直接生效。次按發卡銀行將
    信用卡申請書置於營業場所或其他處所供人取用，或派員推
    廣信用卡之行為，並非一經消費者填妥信用卡申請書繳回發
    卡銀行，即當然取得在發卡銀行之特約商店記帳消費之資格
    ，發卡銀行亦保留發給信用卡與否之權利，尚須經發卡銀行
    徵信無誤，核發信用卡後，信用卡使用契約方有效成立。是
    以，消費者填具信用卡申請書並繳回發卡銀行之行為，屬於
    信用卡使用契約之要約，而銀行徵信無誤後，同意與消費者
    訂立信用卡契約之行為，則為承諾，信用卡契約應於發卡銀
    行所為承諾之意思表示到達消費者時成立生效，均合先敘明
    。
  2.上訴人辯稱系爭信用卡申請書非伊所親簽，乃遭伊胞姐陳英
    美冒名偽辦，並聲請筆跡鑑定等語。本院將系爭信用卡申請
    書原本、上訴人於本庭當庭簽名之字跡，並調取上訴人所不
    爭執確為其本人親自所申辦之合作金庫高雄分行印鑑卡及台
    新商業銀行信用卡申請書其上簽名送請法務部調查局鑑定，
    因送鑑資料不足，致無法鑑定，有法務部調查局99年7 月30
    日調科貳字第09900345630 號鑑定書在卷可稽（見本院卷第
    134 頁）。是依被上訴人所提出系爭信用卡申請書，雖難以
    認定為上訴人本人所親簽，惟揆諸前開說明，亦難遽認上訴
    人確無申辦系爭信用卡，此情仍賴被上訴人舉證以為確認。
  3.經查，被上訴人係於92年10月28日收受黏貼有上訴人身分證
    件正反面影本，以上訴人名義為申請人之信用卡申請書後，
    囑由徵信人員邱薇芸於同年月29日先外撥聯合信用卡中心紀
    錄中，上訴人於他行所留之聯絡電話00-0000000後，經聯繫
    結果後屬空號，再撥打申請書所載聯絡人陳巧玲電話後，無
    人接電，乃續撥打申請書所載工作地點電話進行徵信，而該
    電話號碼確為上訴人電話號碼，亦為上訴人所不爭執。此外
    ，依系爭信用卡申請書所載（本院卷第59頁反面），於向被
    上訴人申辦信用卡同時，亦申辦代償金額15萬元，用以代償
    前開第一銀行信用卡消費款，而依據本院95年度簡上字第25
    5 號民事判決，已認定該第一銀行信用卡確為上訴人授權陳
    英美以其名義申辦系爭信用卡，有本院前開民事判決在卷可
    參，是被上訴人主張其檢核申請時所附之證明文件身分證影
    本、第一銀行信用卡及帳單影本均為真正，遂同意依上訴人
    申請內容，代償上訴人原積欠第一銀行信用卡款15萬元，並
    核發系爭信用卡一情，業據其提出系爭信用卡申請書及電訪
    徵信紀錄正本附卷足稽（見本院卷第108 頁至第109 頁），
    雖上訴人主張該徵信資料，為被上訴人所單方提出，否認其
    真正，惟按金融機關於核發信用卡，均須對信用卡申請人進
    行徵信工作並作成紀錄，而徵信程序均依申請書所載電話進
    行，並向財團法人金融聯合徵信中心調取申請人信用卡資訊
    暨信用卡戶繳款紀錄資訊以查核申請人信用資力等，為本院
    審判職務所知，是上訴人否認前開徵信之真正，尚無可取。
    進認被上訴人已善盡其徵信審核之注意義務，於確認上訴人
    本人申辦信用卡之真意無誤後，始依申請書所載資料發卡，
    而系爭信用卡係寄送於上訴人住所地高雄縣鳳山市○○路○
    段275 號8 樓，且於93年2 、3 月間始變更帳單寄送地址為
    高雄縣鳳山市○○○路48巷7 號5 樓一情，亦為兩造所不爭
    執，而系爭信用卡及帳單既寄送於上訴人住所地，衡諸常情
    ，自應由上訴人所簽收始屬常態，而上訴人主張系爭信用卡
    為陳英美所盜領，依據後述之證人陳巧玲之證言，卻無法為
    此認定（詳如後述）。是此，縱認系爭信用卡確遭陳英美持
    有上訴人之身分證件及上訴人本人之基本資料、持卡資料等
    文件，用以申辦系爭信用卡屬實，惟亦足認上訴人有授權陳
    英美使用其身分證件申辦系爭信用卡，是被上訴人主張系爭
    信用卡申請書縱非上訴人所親簽，亦為授權他人辦理等語，
    自堪可採。
  4.雖上訴人舉證人即上訴人妹陳巧玲之證言，以證明系爭信用
    卡確遭陳英美冒名申辦，惟依陳巧玲於本院審理時所證述內
    容，其雖未曾見聞陳英美向上訴人商借身分證件或信用卡使
    用，惟同未曾見聞陳英美竊取上訴人之身分證或信用卡，係
    經由上訴人事後告知始知陳英美冒名申辦系爭信用卡等語（
    本院卷第70頁至第72頁），是依證人前開證述，證人純屬事
    後經由上訴人片面所告知遭陳英美冒名申辦系爭信用卡，惟
    其是否確為實情，尚有疑問；至於證人雖證稱同遭陳英美冒
    名申辦荷蘭銀行、遠東銀行等多家銀行的信用卡，縱為屬實
    ，亦難援認系爭信用卡亦為陳英美所冒名申辦。
  5.此外，被上訴人復曾於94年1 月5 日退還由訴外人國泰世華
    商業銀行所代償系爭信用卡之消費款溢付款14萬9,900 元（
    應為15萬元，被上訴人扣除100 元手續費）至上訴人所使用
    合作金庫高雄分行0000000000000 號帳戶，除為上訴人所不
    爭執外，復有該行99年7 月27日合金高存字第0990003263號
    函附交易明細表在卷可憑（院卷第132 頁至第133 頁）。金
    融機關匯款予雖上訴人前，必先為照會通知行為，其亦為本
    院審判職務所知悉，雖上訴人主張該帳戶為陳英美向其所借
    ，以處理其個人債務，且僅借用1 次云云，惟上訴人就此部
    分無法舉證以實其說，上訴人前開主張即無可採。
  6.再者，依系爭信用卡消費明細表中支付中央產物保險股份有
    限公司高雄分公司之消費，係用以繳納上訴人所有之車號70
    83-GQ 號，及上訴人之母親陳劉秀慧所有之車號US-5253 號
    汽車保險費，亦為上訴人所不爭執，雖上訴人主張其所有前
    開車輛之保險費係以現金交付予陳英美，而劉陳秀慧所有上
    開車輛之實際使用人為陳英美一節，亦無法舉證，上訴人此
    一主張即無可採，益證上訴人確知悉申辦系爭信用卡之事。
  7.綜上，本件上訴人不論係以本人申辦抑或授權陳英美以其名
    義向被上訴人申請系爭信用卡，兩造間確存有系爭信用卡契
    約關係，洵堪認定。
  (二)被上訴人依系爭信用卡契約之法律關係，請求上訴人給付信
    用卡消費款及利息、違約金，有無理由？
  1.按稱消費借貸者，謂當事人約定，一方移轉金錢或其他代替
    物之所有權於他方，而他方以種類、品質、數量相同之物返
    還之契約；借用人應於約定期限內，返還與借用物種類、品
    質、數量相同之物；遲延之債務，以支付金錢為標的者，債
    權人得請求依法定利率計算之遲延利息。但約定利率較高者
    ，仍從其約定利率；當事人得約定債務人不履行債務時，應
    支付違約金，民法第474 條第1 項、第478 條前段、第233
    條第1 項、第250 條第1 項分別定有明文。而持卡人依其與
    發卡機構所訂立之信用卡使用契約，取得使用信用卡向特約
    商店簽帳消費之資格，並對發卡機構承諾償付帳款，而發卡
    機構則負有代持卡人結帳，清償簽帳款項之義務，此種持卡
    人委託發卡機構付款之約定，具有委任契約之性質；倘持卡
    人使用預借現金功能，或選擇以循環信用方式繳款，就當期
    應償付之帳款僅繳付最低應繳金額，其餘應付款項由發卡機
    構先行墊付，持卡人則依約定給付循環利息者，又具有消費
    借貨契約之性質，故持卡人對於銀行所支出之必要費用，或
    所為借貸之金額，依委任契約或消費借貸契約等規定均有清
    償之責。又依系爭信用卡約定條款第15條約定，持卡人應於
    當期繳款截止日前全數繳付當期應付帳款予銀行。另持卡人
    得選擇以循環信用方式繳款，於當期繳款截止日前將最低應
    繳金額以上（或等於最低應繳金額）款項繳付銀行，持卡人
    就其餘未付款項得延後付款，並計付循環信用利息，各筆循
    環信用利息之計算係將每筆「得計入循環信用本金之帳款」
    ，自各筆帳款入帳日起，就該帳款之餘額以年息19.71%計算
    至該筆帳款結清之日止，持卡人如未於每月繳款截止日前付
    清當期最低應繳金額或遲誤繳款期限者，就應繳總額自1,00
    0 元起至1 萬元者，收取違約金150 元；就應繳總額自1 萬
    , 0 01元起至6 萬元者，收取違約金300 元；應繳總額6 萬
    ,001元起至10萬元者，收取違約金600 元；應繳總額10萬,0
    01元以上者，收取違約金1,000 元，亦據系爭信用卡約定條
    款第16條約定至明。
  2.承前已述，既認兩造間存有系爭信用卡契約法律關係，則不
    論係上訴人本人抑或由他人其持用系爭信用卡刷卡消費。系
    爭信用卡自92年10月起至94年8 月17日止，經刷卡消費，迄
    今尚積欠消費款12萬0,442 元、預借現金6 萬3,481 元、已
    到期利息1 萬1,961 元及違約金3,000 元，有上訴人不爭執
    其真正消費款往來明細表及交易明細表各1 份足憑（見板橋
    地方法院98年度重簡字第2014號民事卷第10頁至第13頁）。
    揆諸前開說明、契約條款約定，被上訴人依信用卡契約之法
    律關係請求上訴人給付上開積欠之本金及其利息、違約金，
    為有理由，應予准許。
六、從而，被上訴人本於系爭信用卡使用契約之法律關係，請求
    上訴人給付19萬8,884 元，及其中18萬3,923 元自95年3 月
    25日起至清償日止，按週年利率19.71%計算之利息，為有理
    由，應予准許。是原判決命上訴人如數給付並依職權宣告假
    執行，於法並無不合。上訴意旨指摘原判決不當，求予廢棄
    改判，為無理由，應予駁回。
七、據上論結，本件上訴為無理由，依民事訴訟法第436 條之1
    第3 項、第449 條第1 項、第78條，判決如主文。
中    華    民    國   100    年    3     月    21    日
                  民事第五庭  審判長法  官  張維君
                                    法  官  何佩陵
                                    法  官  秦慧君
以上正本係照原本作成。
不得上訴。
中    華    民    國   100    年    3     月    21    日
                                    書記官  呂怜勳